臺灣板橋地方法院民事判決　　　　　　 100年度勞訴字第26號
原　　　告　聯安執行顧問有限公司
法定代理人　吳昌展
訴訟代理人　周福珊律師
　　　　　　賴玉梅律師
　　　　　　王嘉斌律師
被　　　告　蔡培勳
上列當事人間請求給付損害賠償事件，經本院於民國100年5月10
日言詞辯論終結，判決如下：
    主  文
原告之訴及假執行之聲請均駁回。
訴訟費用由原告負擔。
    事實及理由
一、原告主張：原告係經營保險理賠代辦業務之公司，被告於民
    國97年12月1 日任職原告公司，擔任專業理賠師職務，接觸
    原告公司資訊甚多，身居要職。被告任職期間之98年9 月10
    日簽立員工切結書（下稱系爭切結書），系爭切結書第2條
    約定被告於離職後2 年內不得從事與原告公司相同或類似之
    工作，否則應賠償原告新臺幣（下同）100 萬元（下稱系爭
    競業禁止條款）。嗣被告於99年7 月間離職，竟旋於同年月
    21日自任負責人，在與原告地址同地區之新北市○○區○○
    路145 之21號5 樓，獨資開設「侒鑫顧問企業社」（下稱侒
    鑫企業社），並化名「蔡萬金」招攬業務，復積極延攬訴外
    人即原告公司員工徐泉源、李詩豪、盧韋延及湯建富（下稱
    徐泉源等4 人）擔任該企業社之專業理賠師，均從事與原告
    公司相同之保險理賠代辦業務，違反系爭競業禁止條款約定
    ，原告自得依該約定，請求被告賠償100 萬元。至於被告雖
    辯稱系爭競業禁止條款係遭原告強迫而簽署云云，惟原告否
    認有何強迫簽署之情，況被告簽署系爭切結書迄今已超過1
    年之撤銷意思表示除斥期間，難謂系爭競業禁止條款無效。
    原告之公司登記經營項目雖登記為管理顧問業，然原告主要
    係從事保險理賠代辦，被告開設之侒鑫企業社所登記業務及
    其所營業務均與原告相同，被告於任職原告公司之前毫無任
    何理賠代辦經驗，任職原告公司後方開始接觸及學習理賠程
    序與詢問客戶之要領，此等經驗知識非一般人所得窺知之公
    開資訊。被告所廣發之商業傳單與原告所發送之商業傳單內
    容大致相同，足認其宣傳手法全承襲自原告。被告聘請原告
    之離職員工徐泉源等4 人至其企業社任職，且從事相同工作
    ，並在同一地區經營相同業務，足認被告違反系爭競業禁止
    條款，足以影響產業之交易秩序。原告持有之保險理賠代辦
    知識，必須配合足夠之理賠申請經驗始能獲得，並非端賴各
    該機關、公司之保險法規與程序規定即可達成，是原告對此
    等技術資訊具有受保護之利益等語。聲明請求：被告應給付
    原告100 萬元及自起訴狀繕本送達翌日起至清償日止，按年
    息5%計算之利息；願供擔保請准宣告假執行。
二、被告則以：
  (一)被告於97年2月21日即任職原告公司，非如原告所稱97年12
    月1日始任職，且被告於任職原告期間之97年5月起，對外即
    使用「蔡萬金」名義，並沿用至今。被告雖有簽署系爭員工
    切結書，然係當時係因原告公司態度強硬，被告為保全工作
    及尚有未領取佣金之情況下而被迫簽署。
  (二)原告公司之登記營業項目範圍甚廣，其中登記之管理顧問業
    雖與被告成立之侒鑫企業社之登記營業項目相同，然管理顧
    問之範圍甚廣，且系爭切結書並未明示被告不得從事「保險
    理賠代辦」有關業務，侒鑫企業社之營業項目亦無登記代辦
    各項保險理賠之項目，故被告並無從事與原告業務競爭之行
    為。
  (三)被告任職原告公司期間之業務內容係至各大醫院招攬病患辦
    理保險理賠事宜，進而抽取以理賠金額三成計算之佣金，原
    告所謂實際執行業務，均係被告自行至各大醫院發放傳單、
    自行與病患接洽簽約，而保險理賠程序，在勞工保險局或各
    大保險公司網站及電話皆可查詢了解，此為公開資訊，並無
    所謂機密或技術可言。原告所提供訓練內容乃研讀勞保殘廢
    等級項目而已，且原告未曾給與被告任何客戶名單，所有客
    戶皆由被告在醫院自行開發，原告復從被告所應獲得之佣金
    （理賠金額之三成）中收取百分之五十五。至於原告所提之
    廣告傳單，在各大醫院比比皆是，不勝其數，實無從認為係
    原告之技術。
  (四)否認被告有何招攬原告前員工徐泉源等3人之事實，實乃渠
    等與原告公司經營理念不合，並非原告招攬所致。原告就此
    部分主張應負舉證責任。又自原告公司離職者目前不少人從
     事相同性質之工作，而原告何以獨認被告影響產業之交易
     秩序？復又未指明何謂產業交易秩序？
  (五)系爭競業禁止條款因顯失公平，依民法第247 條之1 之規定
    而無效，且依勞委會（89）台勞資二字第0036255 號函釋指
    明「勞資雙方於勞動契約中約定競業禁止條款現行法令並未
    禁止，惟依民法第247 條之1 規定，契約條款內容之約定，
    其情形如顯失公平者，該部分無效；另法院就競業禁止條款
    是否有效之爭議所作出之判決，可歸納出下列衡量原則：1.
    企業或雇主須有依競業禁止特約之保護利益存在。2.勞工在
    原雇主之事業應有一定之職務或地位。3.對勞工就業之對象
    、期間、區域或職業活動範圍，應有合理之範疇。4.應有補
    償勞工因競業禁止損失之措施。5.離職勞工之競業行為，是
    否具有背信或違反誠信原則之事實。」。然本件原告所提供
    之技職訓練及資料，在網路或相關機關行號均不難獲得，至
    於客戶招攬及面談技巧，被告在早於任職原告公司前已從事
    相類似之業務工作，且與持有保險證照之友人相互配合，經
    營保險理賠代辦業務，甚至原告所稱之商業傳單內容，亦為
    被告任職原告公司時所設計，原告並無任何保護之利益存在
    ，故系爭競業禁止條款因顯失公平應屬無效等語，資為抗辯
    。並答辯聲明：駁回原告之訴及假執行之聲請。
三、原告主張被告於97年間任職原告公司，擔任保險理賠代辦工
    作，被告並於任職期間簽署系爭切結書，系爭切結書第2 條
    約定被告於離職後2 年內不得從事與原告公司相同或類似之
    工作，否則應賠償原告100 萬元（即系爭競業禁止條款），
    嗣被告於99年7 月間離職，旋於同年月21日自任負責人，在
    與原告地址同地區之新北市○○區○○路145 之21號5 樓，
    獨資開設侒鑫企業社，對外以蔡萬金名義招攬業務等事實，
    為被告不爭執，並有原告所提之被告勞工保險投保資料、被
    告簽立之系爭切結書、侒鑫企業社之工商登記資料查詢網路
    列印本等資料影本各1 件為證，自堪信為真正。原告主張被
    告違反系爭競業禁止條款，故應賠償原告100 萬元等語，則
    為被告否認，並以上開情詞抗辯。是本件應審究者厥為：
    (一)被告抗辯其簽署系爭切結書係因原告公司態度強硬，其乃
      於被迫情況下所簽，有無理由？
    (二)兩造系爭契約競業禁止條款之約定，是否違反法律強制或
      禁止之規定而歸於無效？
    (三)原告得否依系爭競業禁止條款請求被告賠償？
    茲析論述如下：
四、被告抗辯其簽署系爭切結書係因原告公司態度強硬，其係於
    被迫情況下所簽，有無理由？
    按「因被詐欺或脅迫而為意思表示者，表意人得撤銷其意思
    表示。」、「前條之撤銷，應於發見詐欺或脅迫終止後，一
    年內為之。但自意思表示後，經過十年，不得撤銷。」民法
    第92條第1 項前段、第93條定有明文。本件被告抗辯其簽署
    系爭切結書係因原告公司態度強硬，其係於被迫情況下所簽
    等語，為原告否認。依舉證責任分配法則，自應由被告就其
    主張係遭脅迫而簽署之利己事實，負舉證責任。然被告就此
    始終未舉證以實其說；況被告於100 年1 月17日民事答辯狀
    中提出上開抗辯時，距其簽署系爭切結書之98年9 月10日，
    已超過1 年之除斥期間（參民法第93條），自已不得撤銷，
    故被告此部分抗辯，洵非有據。
五、兩造系爭契約競業禁止條款之約定，是否違反法律強制或禁
    止之規定而歸於無效？經查：
  (一)按依照當事人一方預定用於同類契約之條款而訂定之契約，
    有使他方當事人拋棄權利或限制其行使權利，按其情形顯失
    公平者，該部分約定無效，民法第247 條之1 第3 款定有明
    文。所謂「按其情形顯失公平」，係指依契約本質所生之主
    要權利義務，或按法律規定加以綜合判斷而有顯失公平之情
    形而言。又競業禁止條款訂定之目的，係在限制員工離職後
    轉業之自由，以防止員工於離職後於一定期間轉至原雇主之
    競爭對手任職，並利用過去服務期間所知悉之技術等機密為
    同業服務，而打擊原雇主，亦即為避免該離職受僱人為能在
    其新職依約提供勞務及達成現任僱用人要求之工作表現，而
    不得不使用其在前僱用人任職處所知悉之資訊，致有洩漏前
    僱用人之營業秘密、其他機密或搶奪固定客源之虞，對前僱
    用人造成企業競爭上之不利益而設。惟約定受僱人於離職後
    不得從事一定職業之競業禁止約款，係在限制受僱人職業選
    擇權利之行使，並因此使受僱人不得取得符合其個人技能之
    勞務對價及限制其個人技術之維持與提升，影響受僱人之人
    格與經濟利益，對該離職之受僱人言，自屬拋棄權利或限制
    其行使權利。故競業禁止約款若以附合契約方式訂定，則該
    競業禁止約款是否有效，即應審酌是否該當民法第247 條之
    1 規定顯失公平之情形。審酌競業禁止條款上開訂定之目的
    及上開條款對該離職受僱人造成之上開不利益，於審查競業
    禁止條款是否有違反民法第247 條之1 規定之顯失公平，其
    審酌之要素應包括：1.企業或雇主需有依競業禁止特約保護
    之利益存在。2.依離職員工之職務及地位是否知悉僱用人上
    開正當利益及知悉程度。3.限制離職員工就業之對象、期間
    、區域、職業活動之範圍，需不超過合理之範疇。4.代償措
    施之有無。5.離職員工之競業行為，是否具有背信或違反誠
    信原則之事實。所謂「雇主可保護之正當利益」，係指僱用
    人花費勞力、時間或費用所取得具機密性非公開且有利於企
    業競爭之機密資訊，該資訊之所有人有機會取得優於不知或
    不使用該資訊競爭對手之利益，是若為受僱人在該行業工作
    即可獲得之一般知識，即非屬雇主可保護之正當利益範圍。
  (二)經查：
    1.系爭切結書第2 條約定：「本人（即被告）於離職後二年
      內，不得從事與公司（原告）相同或類似之工作，否則應
      賠償原告新臺幣壹佰萬元整」（即系爭競業禁止條款），
      此有系爭切結書在卷可按（見本院卷第8 頁），經核系爭
      切結書上開之約定，係限制被告離職後2 年內之就業自由
      ，屬限制被告之工作自由，乃民法第247 之1 條第3 款所
      規定「使他方當事人拋棄權利或限制其行使權利」之範疇
      。
    2.另依原告所提之分別為被告、訴外人徐泉源、李詩豪、盧
      韋延、湯建富等人任職原告期間於不同時間各別簽立「聯
      安執行顧問有限公司員工切結書」，內容均完全相同可明
      （本院卷第8 頁、第13頁至  第21頁參照），其中第2 條
      均同為記載：「本人於離職後二年內，不得從事與公司營
      業項目相同或類似之工作，否則應賠償公司（按：指原告
      ）新臺幣壹佰萬整。」字樣，堪認系爭切結書為原告一方
      預定用於同類契約之條款而訂定之契約。自屬民法第247
      條之1 前段所規定「依照當事人一方預定用於同類契約之
      條款而訂定之契約」。
    3.原告雖主張被告於任職原告公司之前，毫無任何理賠代辦
      經驗，任職原告公司後方開始接觸及學習理賠程序與詢問
      客戶之要領，此等經驗知識非一般人所得窺知之公開資訊
      ，而有雇主可保護之正當利益等語，為被告否認，並以上
      開情詞置辯。查，被告任職原告公司期間之業務內容，係
      由被告自行至各大醫院發放傳單招攬病患，自行與病患接
      洽簽約，辦理保險理賠事宜，進而抽取以理賠金額三成計
      算之佣金，原告再從被告所應獲得之佣金（理賠金額之三
      成）中收取百分之五十五；且原告未曾給與被告任何客戶
      名單，所有客戶皆由被告在醫院自行開發等情，為原告所
      不爭執，甚至連被告任職原告公司期間所發放之商業傳單
      ，在各大醫院亦比比皆是，大同小異，亦有被告所提之不
      同理賠師之廣告傳單影本6 份在卷足憑（見本院卷第54至
      59頁），而被告與客戶簽約後，辦理保險理賠之程序，於
      各大保險公司網站、勞工保險局、網路上均可查詢如何辦
      理，並無何機密資訊可言，更非營業秘密法第2 條所稱之
      營業秘密。揆諸上開說明，尚難認原告雇主已具備可保護
      之正當利益存在。
    4.而被告在原告公司任職期間，均係擔任「理賠師」職務，
      工作內容為由被告至各大醫院發放傳單，自行開發、招攬
      病患，自行與病患接洽簽約，辦理保險理賠事宜，進而抽
      取以理賠金額三成計算之佣金等情，業詳如前述，屬於招
      攬客戶之業務員性質，屬中、低層級員工，並以上開方式
      抽佣；且客戶須由被告自行開發，亦無所謂接觸原告公司
      原有客戶名單之問題，堪認被告應僅係原告公司之中、低
      層員工，尚非屬該公司之高階主管人員甚明。
    5.系爭競業禁止條款約定：「本人（即被告）於離職後二年
      內，不得從事與公司（原告）相同或類似之工作，否則應
      賠償原告新臺幣壹佰萬元整」，顯然並無區域營業範圍之
      限定，對被告之限制已超過合理之範圍。
    6.被告任職原告公司期間，並無底薪，兩造約定被告報酬之
      計算方式乃以被告為客戶代辦保險理賠事宜之理賠金額之
      三成來計算被告之佣金，原告則從被告佣金中抽取百分之
      五十五等情，為兩造所不爭，並有原告所提之被告97年11
      月至99年9 月佣收表1 件（見本院卷第112 至114 頁、被
      告所提之原告公司工作日誌影本1 份（見本院卷第115 至
      148 頁）在卷可徵，而無論係被告98年9 月10日簽署系爭
      競業禁止條款之前、或之後，原告對被告報酬之支給方式
      均無不同，顯見原告並無對被告作任何補償被告因受系爭
      競業禁止條款拘束受所受損失之措施，難謂合理適當。
    7.基上，原告並無任何證據證明被告在原告公司任職期間，
      曾經獲悉原告公司之營業秘密或與商業利益有關之隱密資
      訊，系爭切結書除限制被告離職後從事相類業務，並限制
      被告就業期間、區域、職業活動範圍，復無任何代償措施
      之約定，顯於「保護雇主營業利益」與「限制員工生存權
      益」間發生嚴重失衡狀態，有過度保護雇主而害及被告權
      益，已逾保障原告營業利益之必要限度，難謂合理適當。
      從而，被告主張依民法第247 條之1 第3 款規定，系爭切
      結書關於競業禁止之約定，顯失公平，應屬無效，洵為有
      據。系爭競業禁止條款既屬無效，則原告基於無效之系爭
      競業禁止條款請求被告賠償，即無理由。
六、綜上所述，系爭切結書之系爭競業禁止條款因顯失公平，應
    屬無效，從而，原告基於無效之系爭競業禁止條款請求被告
    賠償100 萬元及自起訴狀繕本送達翌日起至清償日止按年息
    5%計算之利息，為無理由，應予駁回。原告之訴既經駁回，
    其假執行之聲請失所附麗，併駁回之。
七、因本案事證已臻明確，兩造其餘主張陳述、攻擊防禦方法及
    所提之證據，經審酌後認於本判決結果不生影響，爰不一一
    論述，附此敘明。
八、結論：原告之訴為無理由，依民事訴訟法第78條，判決如主
    文。
中    華    民    國   100    年    5     月    26    日
                  民事第一庭    法  官  陳翠琪
以上正本係照原本作成
如對本判決上訴，須於判決送達後20日內向本院提出上訴狀。如
委任律師提起上訴者，應一併繳納上訴審裁判費。
中    華    民    國   100    年    5     月    27    日
                                書記官  簡曉君